【裁判字號】    98,上,952
【裁判日期】    990126
【裁判案由】    返還不當得利
【裁判全文】
臺灣高等法院民事判決                   98年度上字第952號
上  訴  人  甲○○
訴訟代理人  丁○○
            王家鋐律師
複代  理人  乙○○
被上  訴人  戊○○
上列當事人間請求返還不當得利事件，上訴人對於中華民國98年
7月6日臺灣臺北地方法院98年度訴字第128 號第一審判決提起上
訴，本院於民國99年1月12日言詞辯論終結，判決如下：
    主  文
上訴駁回。
第二審訴訟費用由上訴人負擔。
    事實及理由
一上訴人起訴主張：被上訴人於民國（下同）83年12月8 日向伊
  購買臺北市○○區○○路2段155之2號3樓房地（下稱系爭契約
  ），並交付其妻丙○○於83年12月9日簽發、到期日84年2月28
  日、面額新台幣（以下同）196萬元之本票1紙（下稱系爭本票
  ）予伊，以支付部分價金，嗣被上訴人解除系爭契約，並起訴
  請求伊返還系爭本票，經原法院以84年度訴字第3034號判決伊
  應返還系爭本票，如不能返還時，應給付被上訴人196 萬元，
  該判決已告確定（下稱系爭確定判決），但被上訴人實際上未
  支付價金196 萬元，且伊早於85年之前遺失系爭本票，無法返
  還被上訴人，伊對丙○○之票款請求權之消滅時效亦於87 年2
  月28日完成，丙○○復未受有利益，伊無從本於票據法第22條
  第4項規定，請求丙○○償還196萬元，故系爭本票已無財產價
  值，被上訴人竟仍持系爭確定判決聲請臺灣士林地方法院以92
  年度執字第4608 號強制執行事件，對伊強制執行而受償196萬
  元，顯然違反民法第148 條所定權利正當行使原則。又伊於系
  爭確定判決事實審言詞辯論終結之後，以系爭本票遺失為由，
  向原法院聲請發給95年度除字第1346號除權判決（下稱系爭除
  權判決），視同廢棄系爭確定判決關於命伊應返還系爭本票予
  被上訴人之裁判，故被上訴人受領196 萬元給付，欠缺法律上
  之原因。爰依民法第179條、第182條第2 項規定，請求被上訴
  人給付196 萬元，及自起訴狀繕本送達翌日起至清償日止按年
  息5%計算之利息，伊並願供擔保，請准宣告假執行等語。
二被上訴人以：伊本於系爭確定判決，受償196 萬元，非無法律
  上之原因；上訴人已轉讓系爭本票予其妻丁○○，上訴人非受
  有損害之人；丙○○簽發系爭本票，如遭他人追索票款，伊對
  丙○○負有代償票款之義務，故伊對上訴人不負返還不當得利
  責任等語，資為抗辯。
三原審駁回上訴人之訴及假執行聲請，上訴人不服，提起上訴，
  聲明：(一)原判決廢棄；(二)被上訴人應給付上訴人196 萬元，及
  自起訴狀繕本送達翌日起至清償日止按年息5%計算之利息；(三)
  請准供擔保宣告假執行。被上訴人則答辯聲明求為：(一)上訴駁
  回；(二)如受不利判決，請准供擔保宣告免為假執行。
四兩造不爭執之事項：
(一)被上訴人於83年12月8日向上訴人購買臺北市○○區○○路2段
  155之2 號3樓房地，並交付系爭本票予上訴人以支付部分價金
  ，上訴人迄未向系爭本票之發票人丙○○行使追索權。有上訴
  人提出之買賣契約書（原審卷第4至7頁）可稽。
(二)被上訴人以系爭契約業經其合法解除為由，於84年8月22 日本
  於民法第259 條第1、6款規定，向原法院起訴請求上訴人返還
  系爭本票予被上訴人，如不能返還時，應給付被上訴人196 萬
  元。上訴人則抗辯：被上訴人未支付票款前，僅得請求伊不得
  行使票據權利，不得請求伊給付196 萬元；系爭本票已遺失，
  經丁○○聲請原法院於85年11月4日以85年度催字第7510 號裁
  定公示催告等語（見原法院84年度訴字第3034號卷第48頁；本
  院85年度上字第428號卷1第88、184頁、卷2第20、46頁、55頁
  反面；88年度上更(二)字第371號卷第67頁）。原法院於85年1月
  8日以84年度訴字第3034 號判決被上訴人勝訴。上訴人提起上
  訴，本院以85年度上字第428 號判決，廢棄上開原法院之判決
  ，並駁回被上訴人之訴。被上訴人提起上訴，最高法院以86年
  度台上字第3629號判決廢棄發回本院。本院以86年度上更(一)字
  第601號判決，再次廢棄原法院84年度訴字第3034 號上開判決
  ，並駁回被上訴人之訴。被上訴人提起上訴，經最高法院以88
  年度台上字第1805 號判決再次廢棄發回本院。本院於89年5月
  31日以88年度上更(二)字第371 號判決，駁回上訴人之上訴。上
  訴人提起上訴，經最高法院於91年12月31日以91年度台上字第
  2646號裁定，駁回上訴人之上訴，於92年1月24 日確定。系爭
  確定判決理由略以：系爭契約經被上訴人合法解除，上訴人應
  依民法第259條第1款規定，返還系爭本票予被上訴人以回復原
  狀；系爭本票屬有價證券，其面額表彰其價值應有196 萬元，
  系爭本票流通後，丙○○有受追索196 萬元之責，故被上訴人
  主張上訴人如未能返還系爭本票，應依民法第259條第6款規定
  ，償還系爭本票之價額196萬元，並無不合（見84年度訴字第3
  034號判決理由第五點、88年度上更(二)字第371號判決理由第四
  點）云云。上訴人於92年2月20 日向本院提起再審之訴，經本
  院於92年7月31日以92年度再字第21 號判決駁回之，上訴人提
  起上訴，經最高法院於94年5月19日以94年度台上字第934號裁
  定駁回其上訴，亦告確定。有上訴人提出之民事判決書（原審
  卷第8至32 頁），及本院調取上開民事卷宗、判決書、裁定書
  （本院卷第42至51頁）可稽。
(三)被上訴人於92年3月4日以系爭確定判決為執行名義，聲請臺灣
  士林地方法院以92年度執字第4608號強制執行事件對上訴人實
  施強制執行程序，並於94年7、8月間受償196 萬元。有上訴人
  提出之聲請狀、臺灣士林地方法院民事執行處函（原審卷第33
  至35、117頁），及本院調取上開卷宗可稽。
(四)上訴人以系爭本票遺失為由，聲請原法院於94年11月15日以94
  年度催字第3072 號裁定為公示催告，再於95年5月25日聲請原
  法院核發除權判決，經原法院於95年6月27日以95年度除字第1
  346 號判決宣示系爭本票無效。有上訴人提出之除權判決（原
  審卷第39頁），及本院調取上開卷宗可稽。
(五)上訴人之妻丁○○於85年7月3日掛失系爭本票，並聲請原法院
  於85年11月4日以85年度催字第7510 號裁定為公示催告。丁○
  ○嗣向原法院聲請除權判決，但於判決前即撤回聲請。有被上
  訴人提出之民事裁定書、聲請狀、準備書狀（原審卷第56至59
  頁；本院卷第89至92）可稽。
五得心證之理由：
(一)按債權人本於確定判決，對於債務人為強制執行受金錢之支付
  者，該確定判決如未經其後之確定判決予以廢棄，縱令判決之
  內容不當，在債務人對於原執行名義之確定判決提起再審之訴
  ，予以變更前，亦非無法律上之原因而受利益（最高法院22年
  上字第3771號、69年台上字第1142號判例意旨參照）。查系爭
  確定判決命上訴人返還系爭本票予被上訴人，如不能返還時，
  應給付被上訴人196 萬元，對於兩造有既判力及執行力，被上
  訴人以系爭確定判決為執行名義，聲請臺灣士林地方法院以92
  年度執字第4608號強制執行事件對上訴人實施強制執行程序，
  且因上訴人不能返還系爭本票，被上訴人乃於94年7、8月間經
  由強制執行程序而受償196 萬元，揆之首開說明，被上訴人既
  係本於系爭確定判決而受領上訴人之給付，自非無法律上之原
  因而受利益。上訴人雖於92年2月20 日對系爭確定判決，向本
  院提起再審之訴，但經本院以92年度再字第21號判決駁回其再
  審之訴，再由最高法院以94年度台上字第934 號裁定駁回其上
  訴。又上訴人主張：被上訴人實際上未支付價金196 萬元予伊
  ，且伊於85年之前已遺失系爭本票，伊對發票人丙○○之票款
  追索權消滅時效亦於87年2月28 日完成，丙○○復未受有利益
  ，伊無從本於票據法第22條第4項規定，請求丙○○償還196萬
  元，系爭本票顯已無財產價值，故被上訴人受領196 萬元給付
  ，違反民法第148 條所定權利正當行使原則云云，乃關於系爭
  確定判決內容是否妥適之問題，上訴人既未執此一理由提起再
  審之訴，並獲得廢棄系爭確定判決之勝訴確定判決，被上訴人
  受領給付之法律上原因（即系爭確定判決）仍存在，自無不當
  得利可言。
(二)上訴人以系爭本票遺失為由，聲請原法院於94年11月15日以94
  年度催字第3072 號裁定為公示催告，再於95年5月25日聲請原
  法院核發除權判決，經原法院於95年6月27日以95年度除字第1
  346 號判決宣示系爭本票無效，固為發生在系爭確定判決之事
  實審言詞辯論終結以後之事實。惟查，系爭確定判決命上訴人
  返還系爭本票予被上訴人，如不能返還時，應給付被上訴人
  196 萬元，該所謂「不能返還」，指上訴人不能返還系爭本票
  之原物而言，至系爭本票是否失效，則非所問，換言之，上訴
  人取得除權判決，僅宣告系爭本票失效，無從使系爭確定判決
  主文所示上訴人對被上訴人所負返還系爭本票之給付義務自始
  不存在，則上訴人未能履行此一給付義務，仍符合系爭確定判
  決所謂「不能返還」情形，被上訴人以系爭確定判決為執行名
  義，聲請臺灣士林地方法院強制執行，並於94年7、8月間受償
  196 萬元，其法律上原因自仍存在，非不當得利。是上訴人主
  張：原法院核發上開除權判決，視同廢棄系爭確定判決關於命
  上訴人應返還系爭本票予被上訴人之裁判，被上訴人受領 196
  萬元給付之法律上原因即不存在，應負不當得利返還責任云云
  ，顯無可採。
六綜上所述，上訴人主張本於民法第179條、第182 條第2項規定
  ，請求被上訴人給付196 萬元，及自起訴狀繕本送達翌日起至
  清償日止按年息5%計算之利息，為無理由，不應准許。其假執
  行之聲請亦失所附麗，應併予駁回。原審為上訴人敗訴之判決
  ，及駁回其假執行之聲請，並無不合。上訴意旨指摘原判決不
  當，求予廢棄改判，為無理由，應予駁回。
七兩造其餘攻擊、防禦方法及提出之證據，經本院審酌後，認於
  判決結果無礙，爰不一一論述。
八據上論結，本件上訴為無理由，依民事訴訟法第449條第1項、
  第78條，判決如主文。
中    華    民    國    99    年    1     月    26    日
                    民事第四庭
                        審判長法  官  張劍男
                              法  官  彭昭芬
                              法  官  翁昭蓉
正本係照原本作成。
如不服本判決，應於收受送達後20日內向本院提出上訴書狀，其
未表明上訴理由者，應於提出上訴後20日內向本院補提理由書狀
（均須按他造當事人之人數附繕本）上訴時應提出委任律師或具
有律師資格之人之委任狀；委任有律師資格者，另應附具律師資
格證書及釋明委任人與受任人有民事訴訟法第466條之1第1項但
書或第2項（詳附註）所定關係之釋明文書影本。
中    華    民    國    99    年    1     月    26    日
                              書記官  張淑芬
附註：
民事訴訟法第466條之1（第1項、第2項）：
對於第二審判決上訴，上訴人應委任律師為訴訟代理人。但上訴
人或其他法定代理人具有律師資格者，不在此限。
上訴人之配偶、三親等內之血親、二親等內之姻親，或上訴人為
法人、中央或地方機關時，其所屬專任人員具有律師資格並經法
院認為適當者，亦得為第三審訴訟代理人。

司法院資訊處製作；財團法人民間司法改革基金會備份。
